臺灣屏東地方法院民事判決
111年度潮簡字第120號
原      告  馨琳揚企管顧問有限公司


法定代理人  唐明良  
訴訟代理人  陳怡穎  
            黃楠傑  
被      告  陳茂盛  
            陳楊賢蓮
            陳宜朋  
            陳慶鴻  
            陳盈方  
            陳慶安  
            陳宜伶  

被代位人    陳茂竹  
上列當事人間請求代位分割遺產事件，本院於民國111年7月4日
言詞辯論終結，判決如下：
    主  文
一、原告得代位被代位人陳茂竹就其與被告陳楊賢蓮、陳慶鴻、
    陳慶安、陳宜朋、陳宜伶之被繼承人陳茂松就被繼承人陳明
    帶所遺留如附表一所示之不動產辦理繼承登記。
二、被代位人陳茂竹與被告等公同共有如附表一所示被繼承人陳
    明帶所遺之遺產，按如附表二所示應繼分比例分割為分別共
    有。
三、原告其餘之訴駁回。
四、訴訟費用新臺幣3,640元，由兩造按如附表三所示之比例負
    擔。
　　事實及理由
壹、程序事項：
一、被告陳茂盛、陳盈方、陳楊賢蓮、陳慶鴻、陳慶安、陳宜朋
    、陳宜伶均經合法通知，未於言詞辯論期日到場，核無民事
    訴訟法第386條所列各款情事，爰依原告之聲請，准由其一
    造辯論而為判決。
二、按訴狀送達後，原告不得將原訴變更或追加他訴，但請求之
    基礎事實同一、縮減應受判決事項之聲明或該訴訟標的對於
    數人必須合一確定時，追加其原非當事人之人為當事人者，
    不在此限，民事訴訟法第255條第1項第2款、第3款、第5款
    定有明文。原告起訴時，訴之聲明原為㈠被代位人陳茂竹與
    被告人等公同共有如附表一所示被繼承人陳明帶之遺產准予
    變價分割所得價金按如附表二所示應繼分比例分配。㈡被代
    位人陳茂竹前項所分得價金部分，在新臺幣（下同）1,066,
    440元及如起訴狀附表三所示利息、違約金範圍內由原告代
    為受領。㈢、訴訟費用依起訴狀附表四所示之比例負擔。（
    見本院卷第4頁）；嗣於本院審理中，追加變更聲明為「㈠被
    代位人陳茂竹與被告人等公同共有如附表一所示被繼承人陳
    明帶之遺產准予變價分割，所得價金按如附表二所示應繼分
    比例分配。㈡被告陳茂松於110年11月9日歿，繼承人陳楊賢
    蓮、陳慶鴻、陳慶安、 陳宜朋、陳宜伶至今尚未辦理繼承
    登記， 准予原告辦理繼承登記。㈢被代位人陳茂竹前項所分
    得價金部分，在1,066,440 元，及如起訴狀附表三所示利息
    、違約金範圍內由原告代為受領。㈣訴訟費用依附表三所示
    之比例負擔。」（見本院卷第126頁），經核其性質屬上述
    規定所列之情形，應予准許。
貳、實體事項：　　
一、原告起訴主張：被代位人陳茂竹為原告之債務人，尚積欠原
    告331,002元及利息未為清償，原告已取得臺灣士林地方法
    院核發之97年度執字第56161號債權憑證。如附表一所示之
    遺產（下稱系爭遺產）原為被繼承人陳明帶所有，陳明帶死
    亡後，由被代位人陳茂竹（下稱陳茂竹）、被告陳茂盛、陳
    盈方、訴外人陳茂松共同繼承，並已辦理登記，為公同共有
    。嗣陳茂松死亡，被告陳楊賢蓮、陳慶鴻、陳慶安、陳宜朋
    、陳宜伶等為陳茂松之繼承人，均未辦理拋棄繼承，亦未辦
    理繼承登記。按系爭遺產並無不能分割之情事，然陳茂竹自
    應償還原告借款之時，得以行使遺產分割請求權方式取得財
    產，進而清償原告之債務，惟陳茂竹迄今仍怠於行使，且陳
    茂竹已陷於無資力，致原告無法對陳茂竹應分得之部分執行
    受償，原告自有行使代位權以保全債權之必要，爰依民法第
    242條、第1164條規定，代位陳茂竹請求被告陳楊賢蓮、陳
    慶鴻、陳慶安、 陳宜朋、陳宜伶等就系爭遺產陳茂松部分
    辦理繼承登記，及請求變價分割系爭遺產，而提起本件訴訟
    等語。並聲明：㈠被代位人陳茂竹與被告人等公同共有如附
    表一所示被繼承人陳明帶之遺產准予變價分割，所得價金按
    如附表二所示應繼分比例分配。㈡被告陳茂松於110年11月9
    日歿，繼承人陳楊賢蓮、陳慶鴻、陳慶安、 陳宜朋、陳宜
    伶至今尚未辦理繼承登記， 准予原告辦理繼承登記。㈢被代
    位人陳茂竹前項所分得價金部分在1,066,440 元，及如附表
    三所示利息、違約金範圍內由原告代為受領。㈣訴訟費用依
    附表四所示之比例負擔。
二、被告方面：
    被告經合法通知，均未於言詞辯論期日到場，亦未提出書狀
    作何聲明或陳述。
三、法院之判斷：
　㈠原告主張陳茂竹積欠原告債務，其財產不足以清償債務，而
    系爭遺產原為被繼承人陳明帶所有，應由陳茂竹與被告等人
    繼承並公同共有等事實，業經其提出債權憑證、債權讓與證
    明書、債權讓與金額表、存證信函、109年度綜合所得稅各
    類所得資料清單、全國財產稅總歸戶財產查詢清單、繼承系
    統表、戶籍謄本、土地第一類謄本（見本院卷第12-19、24-
    25、53-65、112-113頁）在卷為證，復經本院依職權調閱繼
    承登記相關資料（見本院卷第42至51、71-73頁）可稽，被
    告均未於言詞辯論期日到庭，亦未提出書狀為任何聲明或陳
    述，依民事訴訟法第280條第3項，視同自認，故原告上開主
    張事實，應堪認為真實。次查，陳茂竹積欠原告債務迄今既
    未清償完畢，且系爭遺產現仍為全體繼承人公同共有，原告
    尚無法聲請強制執行，須消滅公同共有關係即分割遺產，始
    能對陳茂竹名下之財產求償。是陳茂竹怠於行使分割遺產之
    權利，原告為保全其上開債權，代位陳茂竹請求分割遺產，
    以供執行滿足其債權之清償，自無不合。
　㈡按繼承人有數人時，在分割遺產前，各繼承人對於遺產全部
    為公同共有；繼承人得隨時請求分割遺產，但法律另有規定
    或契約另有訂定者，不在此限，民法第1151條、第1164條定
    有明文。次按債務人怠於行使其權利時，債權人因保全債權
    ，得以自己之名義，行使其權利，但專屬於債務人本身者，
    不在此限。前條債權人之權利，非於債務人負遲延責任時，
    不得行使，但專為保存債務人權利之行為，不在此限，民法
    第242條、第243條亦有明文。又民法第242條關於債權人之
    代位權之規定，原為債務人怠於行使其權利，致危害債權人
    之債權安全，有使債權人得以自己之名義行使債務人之權利
    ，以資救濟之必要而設，故而債權人行使代位權即應以保全
    其債權之必要為限。其所保全者，除在特定債權或其他與債
    務人之資力無關之債權，不問債務人之資力如何，均得行使
    代位權外，如為不特定債權或金錢債權，應以債務人怠於行
    使其權利，致陷於無資力，始得認有保全之必要，否則，即
    無代位行使之餘地（最高法院88年度台上字第650號判決可
    資參照）。經查，陳茂竹積欠原告之債務迄未清償，且其財
    產不足以清償上述債務等情，已如前述，可認原告應有保全
    其債權之必要。原告另主張系爭遺產並無不能分割之情事，
    亦無契約約定不能分割等情，均未經被告以言詞或書狀爭執
    ，本院復查無有民法第1164條但書或有遺囑禁止分割之情形
    。原告之債務人陳茂竹既已怠於行使分割遺產之權利，原告
    為保全其債權，代位陳茂竹請求分割陳茂竹與被告陳茂盛、
    陳盈方、陳楊賢蓮、陳慶鴻、陳慶安、陳宜朋、陳宜伶公同
    共有之系爭遺產，依前述說明，自屬有據，應予准許。
  ㈢次按因繼承、強制執行、徵收、法院之判決或其他非因法律
    行為，於登記前已取得不動產物權者，應經登記，始得處分
    其物權，民法第759條定有明文。又分割遺產，性質上為處
    分行為，如係不動產，依民法第759條規定，其繼承人未辦
    妥繼承登記前，不得為之。查辦理繼承登記性質上並非專屬
    於繼承人之權利，系爭遺產原由陳茂竹、被告陳茂盛、陳盈
    方、訴外人陳茂松共同繼承，並已辦理登記，為公同共有。
    然嗣陳茂松死亡，被告陳楊賢蓮、陳慶鴻、陳慶安、陳宜朋
    、陳宜伶等為陳茂松之繼承人，並未拋棄繼承，亦尚未辦理
    繼承登記，此有除戶戶籍謄本、繼承系統表、繼承人戶籍資
    料及本院查詢函在卷可稽（見本院卷第58頂、第61至65頁、
    第136頁），上開繼承人既怠於辦理繼承登記，原告非不得
    代其辦理繼承登記，是原告代位請求就系爭遺產辦理繼承登
    記，應屬有據。
　㈣公同共有物分割之方法，除法律另有規定外，準用關於共有
    物分割之規定；共有物之分割，依共有人協議之方法行之；
    分割之方法不能協議決定，或於協議決定後因消滅時效完成
    經共有人拒絕履行者，法院得因任何共有人之請求，命為下
    列之分配：一、以原物分配於各共有人。但各共有人均受原
    物之分配顯有困難者，得將原物分配於部分共有人。二、原
    物分配顯有困難時，得變賣共有物，以價金分配於各共有人
    ；或以原物之一部分分配於各共有人，他部分變賣，以價金
    分配於各共有人，民法第830條第2項、第824條第1項及第2
    項分別定有明文。而法院選擇遺產分割之方法，應具體斟酌
    公平原則、各繼承人之利害關係、遺產之性質及價格、利用
    價值、經濟效用、經濟原則及使用現狀、各繼承人之意願等
    相關因素，以為妥適之判決。
　㈤又按公同共有遺產分割自由之原則下，民法第1164條規定，
    繼承人得隨時請求分割遺產，該條所稱之「得隨時請求分割
    」，依同法第829條及第830條第1項規定觀之，自應解為包
    含請求終止公同共有關係在內，俾繼承人之公同共有關係歸
    於消滅而成為分別共有，始不致與同法第829條所定之旨趣
    相左，庶不失繼承人得隨時請求分割遺產之立法本旨（最高
    法院93年度台上字第2609號判決參照）。原告雖主張應將系
    爭遺產逕予變價分割，所得價金由陳茂竹與被告陳茂盛、陳
    盈方、陳楊賢蓮、陳慶鴻、陳慶安、陳宜朋、陳宜伶按如附
    表二所示之應繼分比例分配等語。惟本院審酌原告代位陳茂
    竹提起本件訴訟之目的，僅係為對陳茂竹分得之遺產聲請強
    制執行，以滿足其債權，因此，將系爭遺產分割為陳茂竹與
    被告陳茂盛、陳盈方、陳楊賢蓮、陳慶鴻、陳慶安、陳宜朋
    、陳宜伶分別共有，原告即得就陳茂竹分得之應有部分強制
    執行取償以達其目的，並無為變價分割之必要。況如以變價
    分割方式，將致其餘繼承人即被告有喪失系爭遺產所有權之
    虞，考量系爭遺產本得由各共有人即被告於取得後自行管領
    、使用、處分，而非一概均會於取得後立即出售，倘逕行變
    賣對被告權益而言難認適當，且遺產與普通財物不同，情感
    上或有蘊含傳承之意，亦可能保留繼承人對於被繼承人之追
    思、懷念之情，因而變價分割系爭遺產尚非妥適，本院斟酌
    系爭遺產之性質、經濟效用及全體繼承人利益等情狀，認為
    系爭遺產應按如附表二所示之應繼分比例分割為陳茂竹與被
    告等人分別共有，方屬適當，爰判決如主文第1項所示。
五、綜上所述，原告依民法第242條、第1164條規定，代位陳茂
    竹就系爭遺產陳楊賢蓮、陳慶鴻、陳慶安、 陳宜朋、陳宜
    伶繼承被繼承人陳茂松部分辦理繼承登記。並代位陳茂竹請
    求將陳茂竹與被告等人公同共有之系爭遺產分割，並由陳茂
    竹與被告陳茂盛、陳盈方、陳楊賢蓮、陳慶鴻、陳慶安、陳
    宜朋、陳宜伶按附表二所示比例分割為分別共有，為有理由
    ，應予准許；逾此範圍之請求，即無理由，應予駁回。
六、按因共有物分割、經界或其他性質上類似之事件涉訟，由敗
    訴當事人負擔訴訟費用顯失公平者，法院得酌量情形，命勝
    訴之當事人負擔其一部，民事訴訟法第80條之1分別定有明
    文。經查，本件訴訟費用即裁判費3,640元，而代位分割遺
    產事件本質上並無訟爭性，乃由本院斟酌何種分割方案較能
    增進遺產之經濟效益，並兼顧兩造之利益，以決定適當之分
    割方法。原告代位債務人陳茂竹請求分割遺產，兩造實互蒙
    其利，如僅由敗訴之被告負擔，本院認為顯失公平，爰審酌
    上情及陳茂竹與被告等之應繼分比例，認本件訴訟費用應按
    如附表三所示比例分擔，始為公平，爰判決如主文第4項所
    示。
七、訴訟費用負擔之依據：民事訴訟法第80條之1。 
中　　華　　民　　國　　111 　年　　7  　　月　18 　　日
　　　　　　　　　潮州簡易庭  法　官 吳思怡
以上正本證明與原本無異。
如不服本判決，應於判決送達後20日內，向本院提出上訴狀並表
明上訴理由，如於本判決宣示後送達前提起上訴者，應於判決送
達後20日內補提上訴理由書（須附繕本）。
如委任律師提起上訴者，應一併繳納上訴審裁判費。
中　　華　　民　　國　　111 　年　　7 　　月　　 18　日

                              書記官 蔡進吉
附表一：
編號 遺產標示 1 屏東縣○○鄉○○段000地號土地所有權，權利範圍：公同共有1分之1。 2 屏東縣○○鄉○○村○○路000號未辦保存登記建物所有權，權利範圍：公同共有1分之1。 

附表二：應繼分比例
編號 繼承人 應繼分比例 01 陳茂竹 1/4 02 陳茂盛 1/4 03 陳盈方 1/4 04 陳楊賢蓮 1/20 05 陳慶鴻 1/20 06 陳慶安 1/20 07 陳宜朋 1/20 08 陳宜伶 1/20 

附表三：訴訟費用負擔比例
編號 繼承人 應繼分比例 01 原告 1/4 02 陳茂盛 1/4 03 陳盈方 1/4 04 陳楊賢蓮 1/20 05 陳慶鴻 1/20 06 陳慶安 1/20 07 陳宜朋 1/20 08 陳宜伶 1/20